【裁判字號】    97,易,830
【裁判日期】    970425
【裁判案由】    違反入出國及移民法
【裁判全文】
臺灣臺中地方法院刑事判決               97年度易字第830號
公  訴  人  臺灣臺中地方法院檢察署檢察官
被      告  乙○○
                    送達代收.
上列被告因違反入出國及移民法案件，經檢察官提起公訴（97年
度偵字第178號），本院判決如下：
    主    文
乙○○共同受禁止出國處分而出國，科罰金新臺幣捌萬元，罰金
如易服勞役，以新臺幣貳仟元折算壹日；減為罰金新臺幣肆萬元
，罰金如易服勞役，以新臺幣貳仟元折算壹日。
    犯罪事實
一、乙○○前於民國89年間因偽造文書案件，經本院以89年度自
    字第1025號判處有期徒刑一年，次經臺灣高等法院臺中分院
    以91年度上易字第55號駁回上訴，再經最高法院於91年8月1
    日以91年度台上字第4326號駁回上訴確定在案（該案另經臺
    灣高等法院臺中分院以96年度聲減字第2558號裁定減為有期
    徒刑六月確定在案），嗣經臺灣臺中地方法院檢察署以91年
    度執字第7400號執行，而於91年12月4日經該署以91年度中
    檢盛給緝字第3457號發佈通緝而禁止其出國；矧其因不堪頻
    遭地下錢莊催討欠債，且為逃避追緝，雖明知已受上開禁止
    出國處分，卻仍與姓名年籍不詳之偷渡集團不詳成年成員，
    共同基於受禁止出國處分而出國之犯意聯絡，以新臺幣（下
    同）130,000元之代價，委由該偷渡集團安排偷渡事宜，而
    於93年6、7月間某日，在高雄火車站前與該偷渡集團不詳成
    年成員會合後，經帶往高雄縣某沿海處，先搭乘不詳漁船出
    海抵達公海，再換搭較大型之不詳船隻抵達大陸地區福建省
    福州市沿海後，遂上岸進入大陸地區藏匿，而偷渡出我國之
    國境（按入出國及移民法所稱入出國，在國家統一前，係指
    入出臺灣地區，入出國及移民法施行細則第2條定有明文）
    。嗣因中華民國九十六年罪犯減刑條例公布施行，乙○○為
    自動歸案，乃於96年8月21日11時許（起訴書誤載為96年9月
    7日14時10分許）搭乘航空公司飛機返抵臺灣桃園國際機場
    ，而為警當場查獲上情。
二、案經內政部警政署航空警察局移送臺灣桃園地方法院檢察署
    檢察官呈請臺灣高等法院檢察署令轉臺灣臺中地方法院檢察
    署檢察官偵查起訴。
    理    由
一、得心證之理由：
    訊據被告乙○○對於上開受禁止出國處分而出國之犯罪事實
    坦承不諱，且有旅客出入境記錄查詢單、法務部入出境資訊
    查詢單、臺灣高等法院通緝記錄表等附卷可稽，足認被告自
    白確與事實相符，堪以採信，本件事證明確，被告上開犯行
    ，洵堪認定，應依法論科。
二、新舊法比較之說明：
  (一)按被告於93年6、7月間行為後，刑法業於94年2月2日修正公
    布，並自95年7月1日施行。修正後刑法第2條第1項規定，已
    將新舊法律適用之「從新從輕」原則，改採「從舊從輕」原
    則，而此規定僅係規範行為後法律變更所生新舊法律比較適
    用之準據法，並非實體刑罰法律，自不生行為後法律變更之
    比較適用之問題，應逕行適用新法第2條第1項之規定，為「
    從舊從輕」之比較，合先敘明。
  (二)刑法第28條亦經本次修法修正，修正前刑法第28條規定：「
    二人以上共同『實施』犯罪之行為者，皆為共同正犯。」，
    修正後刑法第28條則係規定：「二人以上共同『實行』犯罪
    之行為者，皆為共同正犯。」，而將舊法之「實施」修正為
    「實行」。而原「實施」之概念，包含陰謀、預備、著手及
    實行等階段之行為，修正後即明文規定僅共同實行犯罪行為
    始成立共同正犯。是新法共同正犯之範圍縮小，排除陰謀犯
    、預備犯之共同正犯。經比較新舊法之規定，新法於本件並
    無較有利於被告之情形，故本件應適用被告行為時即修正前
    刑法第28條關於共犯之規定。（註：行為後法律有無變更，
    端視所適用處罰之成罪或科刑條件之實質內容，修正前後法
    律所定要件有無不同而斷。新舊法條文之內容有所修正，除
    其修正係無關乎要件內容之不同或處罰之輕重，而僅為文字
    、文義之修正或原有實務見解、法理之明文化，或僅條次之
    移列等無關有利或不利於行為人，非屬該條所指之法律有變
    更者，可毋庸依該規定為新舊法之比較，而應依一般法律適
    用原則，適用裁判時法外，即應適用刑法第2條第1項之規定
    ，為「從舊從輕」之比較，故刑法第28條共犯之要件，既因
    此而有變動，自屬行為後法律有變更，而非僅屬文字修正，
    應有新舊法比較適用之問題；最高法院著有96年度台上字第
    6651號判決可供參照）。
  (三)刑法第33條第5款關於罰金刑最低額之規定，亦於該次修法
    時修正，修正前刑法第33條第5款規定：「罰金：1元以上。
    」，修正後之規定則為：「罰金：新臺幣1,000元以上，以
    百元計算之。」；而按入出國及移民法第54條之罪，法定刑
    得科或併科新臺幣90,000元以下罰金，若依被告行為時之刑
    罰法律，亦即修正前刑法第33條第5款、罰金罰鍰提高標準
    條例第1條前段（法定金額提高倍數十倍）以及現行法規所
    定貨幣單位折算新臺幣條例第2條（銀元對新臺幣以三倍折
    算），入出國及移民法第54條之罪所得科處之罰金最高為新
    臺幣90,000元，最低為新臺幣30元，若依本件裁判時之刑罰
    法律即修正後刑法第33條第5款之規定，則該罪所得科處之
    罰金最高仍為新臺幣90,000元，但最低則為新臺幣1,000元
    ；經比較新舊法後，修正後之規定，顯然並無較有利於被告
    之情形，故本件關於科處罰金刑之部分，仍應適用被告行為
    時之相關法律規定。
  (四)刑法第42條關於罰金刑易服勞役之規定亦於同次修法中修正
    公布，修正前刑法第42條第2項前段規定：「易服勞役以1元
    以上3元以下折算一日」，而被告行為時之易服勞役折算標
    準，依據修正前罰金罰鍰提高標準條例第2條前段（就其原
    定數額提高為一百倍折算一日）及現行法規所定貨幣單位折
    算新臺幣條例第2條等規定，應以銀元100元以上300元以下
    即新臺幣300元以上900元以下折算一日。惟修正後之刑法第
    42條第3項前段規定：「易服勞役以新臺幣1,000元、2,000
    元或3,000元折算一日」，經比較修正前後之易服勞役折算
    標準，以修正後之規定，較有利於被告，則本件關於罰金刑
    易服勞役之折算標準，應適用裁判時即修正後之刑法第42條
    第3項前段規定。
  (五)至於入出國及移民法雖於96年11月30日完成三讀，業經總統
    於96年12月26日華總一義字第09600174091號令公布，惟迄
    本案裁判時止，行政院尚未函告修正後之入出國及移民法生
    效施行之日期（按修正後該法第97條明文規定：本法施行日
    期，由行政院定之）；又修正後之入出國及移民法生效施行
    後，其中被告行為時所犯該法第54條受禁止出國處分而出國
    罪，修正後條次變更為第74條，但修正前、後之法定構成要
    件及刑度均屬相同，此類單純條項移列之修法，亦非屬刑法
    第2條第1項所規定之法律有變更者，故亦不生新舊法比較之
    問題，均附此敘明。
三、論罪科刑部分：
  (一)核被告乙○○所為，係犯入出國及移民法第54條後段之受禁
    止出國處分而出國罪。又被告與姓名年籍不詳之偷渡集團不
    詳成年成員間，就上開犯行，有犯意聯絡及行為分擔，為共
    同正犯。雖該偷渡集團不詳成年成員固無入出國及移民法第
    54條後段所規定之「受禁止出國處分者」之身分，然與具有
    「受禁止出國處分」之身分之被告乙○○共同犯罪，為刑法
    第31條第1項之純正身份犯。起訴書所犯法條欄雖論被告係
    犯入出國及移民法第54條前段之未經許可而出國罪，容有未
    洽，惟業經公訴檢察官當庭更正為同條後段之受禁止出國處
    分而出國罪，尚不生變更起訴法條之問題。
  (二)又按未經許可出入國境者，國家安全法第6條第1項固有處罰
    規定（該法於85年2月5日經總統令修正公布），惟其後入出
    國及移民法已於88年5月21日經總統公布並於同日施行，該
    法第54條之規定與上揭國家安全法第6條第1項之規定，不僅
    實質內容相同，且二者法定刑度亦無二致，為法規競合。斟
    酌入出國及移民法第1條立法意旨所示：「為統籌入出國管
    理，確保國家安全；規範移民事務，落實移民輔導，特制定
    本法。本法未規定者，適用其他有關法律之規定。」暨國家
    安全法第1條立法意旨所示：「為確保國家安全，維護社會
    安定，特制定本法。本法未規定者，適用其他有關法律之規
    定。」，二者均為確保國家安全而設，然前者又專就入出境
    管理事項有所規範，顯係後者之特別規定，基於「特別法優
    於普通法」、「後法優於前法」之原則，當應優先論以入出
    國及移民法第54條之罪，毋庸再論以國家安全法第6條第1項
    之罪，附此敘明。
  (三)爰審酌被告明知業因另案遭通緝中，為受禁止出國處分之人
    ，竟因不堪頻遭地下錢莊催討欠債，且為逃避追緝，而以偷
    渡方式出境之犯罪動機、目的，其犯行有礙於政府對國民入
    出國之管理與國家安全之維護，亦妨礙司法單位執法業務之
    進行，惟其犯後坦承犯行之態度良好，且係因中華民國九十
    六年罪犯減刑條例公布施行後，知所悔悟而就其所犯詐欺前
    案自動歸案，方為警另行查知本案，暨其素行、犯罪手段、
    智識程度及生活狀況等一切情狀，量處如主文所示之刑，並
    諭知易服勞役之折算標準，以示懲儆。
  (四)末查，被告本案犯罪行為係於96年4月24日以前，合於中華
    民國九十六年罪犯減刑條例第2條第1項第3款之規定，且於
    該減刑條例施行前、後，均未因本案遭通緝，而無該減刑條
    例第5條所規定不得予以減刑之情形，爰依該減刑條例第7條
    之規定，就其宣告刑予以減刑二分之一。
四、據上論斷，應依刑事訴訟法第299條第1項前段、第284條之1
    ，入出國及移民法第54條後段，刑法第2條第1項前段、第11
    條前段、第28條（修正前）、第31條第1項、第42條第3項，
    中華民國九十六年罪犯減刑條例第2條第1項第3款、第7條，
    判決如主文。
中    華    民    國    97    年    4     月    25    日
                  刑事第十二庭  法  官  廖慧如
以上正本證明與原本無異
如不服本判決，應於收受本判決後10日內，向本院提出上訴書狀
，上訴於第二審法院。又上訴書狀如未敘述理由，應於上訴期間
屆滿後20日內補提理由書於本院。
                                書記官  王美珍
中    華    民    國    97    年    4     月    25    日
附錄本案論罪科刑法條全文：
入出國及移民法第54條
未經許可入出國或受禁止出國處分而出國者，處三年以下有期徒
刑、拘役或科或併科新臺幣九萬元以下罰金。


司法院資訊處製作；財團法人民間司法改革基金會備份。
